【裁判字號】    97,上易,5
【裁判日期】    971128
【裁判案由】    返還價金等
【裁判全文】
臺灣高等法院臺南分院民事判決  97年度上易字第5號
上  訴  人  丙○○
被  上訴人  聯德汽車股份有限公司
法定代理人  甲○○
訴訟代理人  丁○○
            乙○○
上列當事人間請求返還價金等事件，上訴人對於中華民國96年11
月20日台灣台南地方法院第一審判決（96年度訴字第163號），
提起上訴，本院於97年11月18日言詞辯論終結，判決如下：
    主  文
上訴駁回。
第二審訴訟費用由上訴人負擔。
    事實及理由
一、本件上訴人主張：伊於民國94年4月28日向被上訴人購買型
    號K1200LT、2005年式、1,200CC重型機車一部，價金新台幣
    （下同）1,150,000元，於同年5月15日交車，車號070-FAS
    （下稱系爭機車），經伊騎乘4,200餘公里後，於95年8月28
    日發現車底漏油，翌日即騎乘至被上訴人台南永華廠（下稱
    永華廠）檢修結果，經通知係變速箱固定座斷裂，以致變速
    箱漏油，預估修理費157,100元。然系爭機車經伊使用至送
    到永華廠止，並未發生車禍或有碰撞痕跡，顯係系爭機車本
    身存有重大瑕疵，已嚴重影響行車安全，應由被上訴人負責
    。又系爭機車變速箱固定座斷裂之事實，既發生於兩造所約
    定之保固期間內，依兩造簽立之訂購書（下稱系爭訂購書）
    第8條「品質保證範圍」第(一)款及「BMW全新車輛之保證條款
    」之約定，自應由被上訴人負免費修繕責任，而於上述約款
    所指例外情形，亦應由被上訴人舉證證明係因伊使用不當所
    致，始能排除保固責任。又系爭機車外觀雖有刮傷痕跡，但
    「外表」之刮傷，與本件兩造所爭執之「變速箱固定座斷裂
    」間，並無因果關係存在等情。爰依因減少價金之不當得利
    或保固約款之債務不履行（擇一請求）與民法第231條遲延
    給付損害賠償之法律關係，求為命被上訴人給付272,100元
    ｛即(一)修理費用157,100元（因減少價金之不當得利或保固
    約款之債務不履行），(二)6個月不能使用之折舊費用115,000
    元（民法第231條遲延給付損害賠償）｝，及自起訴狀繕本
    送達翌日起算年息百分之5利息（一審備位聲明）之判決｛
    原審為上訴人敗訴之判決，上訴人提起上訴，求為廢棄原審
    關於此部分不利之判決，並為同上之請求聲明；另上訴人於
    原審主張瑕疵擔保責任（民法第359條規定），解除兩造之
    買賣契約，【先位聲明】求為命被上訴人給付1,150,000元
    本息，經原審判決其敗訴後，上訴人並未對上開【先位聲明
    】敗訴部分聲明不服｝。
二、被上訴人則以：上訴人於購買系爭機車時，變速箱本無漏油
    情形，且於上訴人使用該機車長達1年餘之期間內，亦未發
    現有變速箱漏油情形，足見伊交付之機車本身並無瑕疵，上
    訴人對其主張系爭機車有材料或製造技術瑕疵所導致直接故
    障之事實，自應舉證以實其說。況上訴人將系爭機車送往永
    華廠檢修時，即有多處摩擦痕跡、車身底盤右側引擎油底殼
    下護鈑擦痕、電動腳架右側刮傷及變速箱固定座斷裂等情形
    ，經伊技師鑑定認漏油係由外力撞擊造成，非機車本身原始
    設計或製造有何瑕疵，由於有擦撞事故發生，伊舉證責任已
    足，當無庸負瑕疵擔保或保固之責。上訴人若主張非因此擦
    撞而導致機車受損，係因車輛本身製造瑕疵所致，應負舉證
    之責。又本件尚在爭訟中，責任歸屬未明，更遑論有履行期
    限，依民法第229條第2項前段、第230條規定，上訴人主張
    伊應負遲延責任，全然無稽等語，資為抗辯，並聲明求為駁
    回上訴。
三、兩造不爭執之事項：
（一）上訴人於94年4月28日向被上訴人購買型號K1200LT、2005
      年式、1,200CC重型機車一部，價金1,150,000元，於94年
      5月15日交車，車牌070-FAS。
（二）上訴人騎乘上開機車4,200餘公里後，於95年8月28日發現
      車底漏油，乃於翌日騎乘至永華廠檢修結果，經通知上訴
      人係變速箱固定座斷裂，以致變速箱漏油，預估修理費用
      為157,100元。
（三）系爭訂購書第8條第(一)款約定「被上訴人自交車日起24個
      月內不限里程，對車輛本身之瑕疵零件負更新或修復之責
      任」、「但損壞係因上訴人未依使用手冊使用車輛或保養
      手冊所載時間、里程、場所保養及維修者，被上訴人不負
      保固責任，車輛因天然災害、自然耗損或可歸責於上訴人
      事由致損害者，亦同」。被上訴人於交車時曾交付上訴人
      「BMW全新車輛之保證條款」，其第1至第3條亦載明：「
      保證有效期限為2年，自交車日起計算，不受里程限制。
      保證期間內，因材料或製造技術瑕疵直接導致之故障，僅
      可依指定服務廠予以免費修理」、「正常磨損不在保證範
      圍內，保證責任亦不包括因使用或處理不當所引起之損壞
      」。
（四）兩造對台灣台南地方法院於96年4月24日勘驗系爭機車現
      況之勘驗筆錄所載不爭執。
四、兩造爭執之事項：
（一）系爭機車發生「變速箱固定座」斷裂，係機車本身之瑕疵
      所致？抑或上訴人使用不當所致？
（二）若係機車本身之瑕疵所致，上訴人得請求之金額若干？
五、本院判斷：
（一）按當事人主張有利於己之事實者，就其事實有舉證之責任
      ，民事訴訟法第277條前段定有明文。又各當事人就其所
      主張有利於己之事實，均應負舉證之責，故一方已有適當
      之證明者，相對人欲否認其主張，即不得不更舉反證（最
      高法院19年上字第2345號判例參照）。再原告於其所主張
      之起訴原因，不能為相當之證明，而被告就其抗辯事實，
      已有相當之反證者，當然駁回原告之請求（最高法院20年
      上字第2466號判例參照）。民事訴訟如係由原告主張權利
      者，應先由原告負舉證之責，若原告不能舉證，以證實自
      己主張之事實為真實，則被告就其抗辯事實即令不能舉證
      ，亦應駁回原告之請求（最高法院82年度台上字第1723號
      判決參照）。負舉證責任之當事人，須證明至使法院就該
      待證事實獲得確實之心證，始盡其證明責任。倘不負舉證
      責任之他造當事人，就同一待證事實已證明間接事實，而
      該間接事實依經驗法則為判斷，與待證事實之不存在可認
      有因果關係，足以動搖法院原已形成之心證者，將因該他
      造當事人所提出之反證，使待證事實回復至真偽不明之狀
      態。此際，自仍應由主張該事實存在之一造當事人舉證證
      明之，始得謂已盡其證明責任（最高法院93年度台上字第
      2058號判決參照）。本件上訴人主張系爭機車變速箱固定
      座斷裂，以致漏油，存有重大瑕疵等情，為被上訴人所否
      認，並以前揭情詞置辯，經查：
    (一)系爭訂購書第8條「品質保證範圍」第(一)款約明：「乙方
      （即被上訴人）自交車日起24個月內不限里程，對車輛本
      身之瑕疵零件負更新或修復之責任，但損害係因甲方（即
      上訴人）未依使用手冊使用車輛或保養手冊所載時間、里
      程、場所保養及維修者，乙方不負保固責任。車輛因天然
      災害、自然耗損或可歸責於甲方事由致損害者，亦同。」
      （見一審卷第8－9頁），細繹其約定之文義，係以車輛「
      本身」有「瑕疵零件」為被上訴人負更新或修復責任之前
      提。非謂系爭機車之任何故障或損害，不論是否係機車本
      繹身零件之瑕疵所致，均應由被上訴人負更新或修復之責
      。則上訴人主張被上訴人應依系爭訂購書之上述約定負更
      新或修復之保固責任，依民事訴訟法第277條前段規定及
      前引最高法院判例意旨，自應就系爭機車變速箱固定座斷
      裂致漏油，係系爭機車本身之瑕疵零件所致乙節，先負舉
      證責任。上訴人徒以系爭機車之變速箱固定座斷裂之事實
      ，發生於2年保固期間之內，並未就變速箱固定座斷裂，
      係導因於零件瑕疵所致之利己事實，舉證以實其說，則其
      援引上述約定，主張被上訴人應就系爭機車變速箱固定座
      斷裂，更新零件或負修復責任，已屬無據。
    (二)再審視「BMW全新車輛之保證條款」（見一審卷第31－33
      頁）既明載係「廢棄排放系統之保證條款」，應非針對本
      件因變速箱固定座斷裂致漏油所為之保證，縱認本件因變
      速箱固定座斷裂致漏油亦為該保證條款之保證範圍，惟依
      該保證條款第1條所載：「茲保證，買方（即上訴人）購
      買之車輛，依目前工業標準，無材料與製造技術瑕疵，保
      證責任自交車日起生效，有效期間貳年。」及第5條所載
      ：「正常磨損不在保證範圍內，保證責任亦不包括因使用
      或處理不當所引起之損壞（例如從事賽車等。）」之內容
      ，可見被上訴人依此項保證品質之約定，亦僅限於保證自
      交車日起2年內「依目前工業標準，無材料與製造技術瑕
      疵」，而將正常磨損、或使用或處理不當所引起之損壞，
      排除於保證範圍外。則上訴人若欲主張系爭機車變速箱固
      定座斷裂，應由被上訴人負保證責任，自應先就系爭機車
      「變速箱固定座斷裂」，係被上訴人在材料或製造技術上
      ，依目前工業標準不應發生之瑕疵之事實先為舉證證明，
      須俟上訴人就此先為舉證後，被上訴人若欲抗辯實係上訴
      人使用或處理不當之例外情形，始有舉證之責任。惟上訴
      人迄未能就其主張應由被上訴人負保證責任之事實，舉證
      以實其說，自不能援引上述保證條款之約定，請求被上訴
      人負品質保證之責任。是被上訴人自無須就上述約定或保
      證之例外情形｛即不負保固（保證）責任之事由｝，先負
      舉證責任。則上訴人主張應由被上訴人就上述不負保固或
      保證責任之例外情形，先負舉證責任云云，即非可採。
    (三)況系爭機車出售並交付予上訴人使用後，即已脫離被上訴
      人可掌控之範圍，經銷商既不能強迫消費者必須定期回原
      廠保養、維修，亦不能阻止消費者前往非原廠或適當之維
      修廠進行保養或維修，更無法掌控機車交付後上訴人之使
      用狀況，則被上訴人對上訴人是否有依使用手冊使用車輛
      或保養手冊所載時間、里程、場所保養及維修，及其使用
      情形，並不比消費者即上訴人本身更為瞭解，更不比上訴
      人對此所具舉證上之優勢地位。則若因被上訴人與上訴人
      訂有上開保固責任條款之約定，即將舉證責任倒置，認為
      上訴人無須先對系爭機車變速箱固定座斷裂之損害或故障
      ，係因零件本身之瑕疵或不具保證品質之瑕疵存在，負舉
      證責任，反要求被上訴人先對上訴人使用或處理不當負舉
      證責任，顯與上開訂購書及保證條款約定被上訴人負保固
      或保證品質責任之本旨有違，對被上訴人顯失公平。又買
      賣雙方若以契約另就出賣人關於買賣標的物之瑕疵擔保責
      任另為約定，基於私法自治之原則，自應依當事人之約定
      。而關於此項以契約約定之出賣人瑕疵擔保責任，或可能
      較民法之規定為重，亦可能較輕，除有違反強制規定，或
      不符誠信、公平原則等情事外，悉憑當事人約定為之。並
      非一經另有約定，即當然在使買受人取得較法定物之瑕疵
      擔保更為有利之地位。前述不論依上訴人提出之訂購單，
      或被上訴人提出之「BMW全新車輛之保證條款」，其內關
      於被上訴人之擔保責任，均明確約定，以系爭車輛之零件
      有瑕疵，或欠缺依目前工業標準應有之材料或製造技術等
      品質之瑕疵存在，作為被上訴人負保固責任之要件，依其
      文義，解釋上僅足認為被上訴人對於在保固期間內發生之
      瑕疵零件或不具保證品質之瑕疵，負更新或維修之義務，
      實無從認定被上訴人已承諾在約定保固期間內，對系爭機
      車之所有故障或損害，不論是否出於機車本身之瑕疵，均
      當然負更新或維修之擔保責任，並僅能於例外情況免責，
      故而須就例外之免責事實負舉證之責，而發生舉證責任倒
      置之效果。是以上訴人以上開訂購書或保證條款之約定，
      推論其不必證明擔保事故（即瑕疵）之發生，係基於危險
      移轉（即交付）時即已存在之物之瑕疵，且出賣人不得舉
      證證明危險移轉時無瑕疵而免責，使舉證責任倒置，發生
      轉換之效果云云，已非可採。且上訴人雖於原審既不同意
      鑑定系爭機車變速箱漏油之原由，又反於民事訴訟由舉證
      人預納程序進行費用之原則（民事訴訟法第94條之1第1項
      及法院辦理民事事件證人鑑定人日費旅費及鑑定費支給標
      準第6條規定參照），主張鑑定費用應由被上訴人先行支
      付（見一審卷第84、120頁），因而遲未送鑑定；嗣於本
      院準備程序中，則自承系爭機車業經伊私下修復（見本院
      卷第64、111頁），更不利於釐清事實之真相；其後經被
      上訴人於97年6月6日（本院收狀日期為同年月26日）具狀
      主張上訴人應提供系爭機車原受損零件供鑑定（見本院卷
      第99頁），上訴人亦遲未提出。綜上各情，亦無責令被上
      訴人應就上述約定或保證之例外情形｛即不負保固（保證
      ）責任之事由｝，先負舉證責任之理由。
（二）次按，物之出賣人對於買受人，應擔保其物依民法第373
      條之規定危險移轉於買受人時，無滅失或減少其價值之瑕
      疵，亦無滅失或減少其通常效用或契約預定效用之瑕疵。
      但減少之程度，無關重要者，不得視為瑕疵。出賣人並應
      擔保其物於危險移轉時，具有其所保證之品質，同法第35
      4條固定有明文。惟所謂物之瑕疵，係指存在於物之缺點
      而言。凡依通常交易觀念，或依當事人之約定，認為物應
      具備之價值、效用或品質而不具備者，即為有瑕疵（最高
      法院73年台上字第1173號判例參照）。而民法第354條第1
      項規定，物之出賣人對於買受人，應擔保其物依第373條
      之規定，危險移轉於買受人時，無滅失或減少其價值之瑕
      疵，亦無滅失或減少其通常效用或契約預定效用之瑕疵。
      是依同法第373條規定，危險移轉於買受人時，有上述瑕
      疵者，出賣人對於買受人，始應負擔保之責（最高法院77
      年度台上字第1260號判決參照）。又物之出賣人就出賣標
      的物所負物之瑕疵擔保責任，以該瑕疵於「危險移轉時」
      存在者為限，此觀民法第354條規定自明。倘瑕疵係於危
      險移轉後，始行發生，即非出賣人應負物之瑕疵擔保責任
      範疇（最高法院95年度台上字第951號判決參照）。經查
      ：
    (一)系爭機車自94年5月15日交付上訴人使用時起，迄至上訴
      人主張於95年8月28日發現車底漏油時止，已逾1年3月餘
      ，並經上訴人行駛4,200餘公里，苟系爭機車於交付時即
      存有變速箱本身方面之瑕疵，衡情上訴人當無於該段使用
      期間內均未曾發現此部分之異常，而於使用長達1年3餘月
      ，並行駛達4,200餘公里後，始突然發生變速箱漏油或其
      固定座斷裂之情事。上訴人雖提出照片6幀（見一審卷第1
      2－14頁），欲證明系爭機車外觀並無擦撞痕跡，且車底
      之保護鐵蓋亦無裂痕或碰撞跡象，然經原審於96年4月24
      日勘驗系爭機車現狀結果，引擎下護鈑右側有擦傷痕跡，
      經拆下護鈑檢視，右後螺絲樁有明顯擦痕，左後螺絲樁有
      紅漆，右半側有刮痕，經被上訴人一一指明其於96年2月
      26日答辯狀所附圖一至圖八照片之拍攝位置後，發現引擎
      下護鈑及機車右側底盤有如其照片（見一審卷第34－35頁
      ）所示之數起刮痕，上訴人除圖二無法確定與現狀是否相
      符，主張應以勘驗結果為準外，其餘有刮痕之情形亦不爭
      執，有勘驗筆錄在卷可憑（見一審卷第60－61頁），上訴
      人嗣後依勘驗結果，陳報照片4幀（見一審卷第71－72頁
      ），即明顯可見擦撞之數處刮痕，與其起訴時之主張截然
      不同，顯見上訴人確有隱瞞系爭機車曾發生刮擦或碰撞之
      事實，已難遽信其主張為真實。
    (二)上訴人雖一再主張系爭機車之外觀刮傷痕跡，僅係機車「
      外表」之刮傷，與本件兩造所爭執「變速箱固定座斷裂」
      ，並無因果關係存在云云。然被上訴人就此部分已提出系
      爭機車之機件圖表（見一審卷第155－156頁），說明系爭
      機車車身底盤腳架有遭撞擊之情形，因腳架與變速箱之基
      座鎖合固定，基座又與變速箱鎖合固定，因三者鎖合在一
      起，故於底盤遭撞擊時發生連鎖反應，致變速箱外殼破裂
      等情，已否認上訴人主張其間無因果關係之說詞。況系爭
      機車底盤既有多處擦撞痕跡，縱其如上訴人所主張屬「外
      表」擦痕，擦撞力量不強云云，亦非無可能因累次擦撞，
      遞延損害之發生，終造成系爭機車之變速箱固定座斷裂之
      結果。則被上訴人抗辯系爭機車變速箱固定座斷裂以致漏
      油，係因上訴人使用不當，外力造成等語，即難認為全然
      無稽。是以系爭機車底盤之多處擦痕，與變速箱固定座斷
      裂致變速箱漏油間，實無從遽予否定其間之相當因果關係
      存在。自難遽令被上訴人依前述約款負擔保之責。
（三）綜上所述，上訴人主張系爭機車變速箱固定座斷裂致漏油
      ，係因機車本身之瑕疵所致之積極且有利於己之事實，並
      未能舉證以實其說，此項應由上訴人先負舉證之責任，不
      因兩造間另訂有保固或保證品質責任條款之約定，而使舉
      證責任倒置，並令被上訴人須先就上訴人使用不當之除外
      情形負舉證責任。況系爭機車底盤既有多處擦撞痕跡，與
      系爭機車發生「變速箱固定座」斷裂致漏油之結果，二者
      間之因果關係，依被上訴人所提出說明及證據，並無法予
      以否定，而上訴人所舉之證據又無法證明其主張為真實可
      採。從而，上訴人依前述法律關係，請求被上訴人給付27
      2,100元本息，即屬無據，要難准許。原審就此部分因而
      為上訴人敗訴之判決，經核於法洵無違誤。上訴論旨，猶
      執前詞，指摘原判決關於此部分為不當，聲明廢棄改判，
      不能認為有理由，應予駁回。
六、又本件事證已臻明確，兩造其餘主張及攻擊或防禦方法並其
    他證據資料，均不影響本院所為前開論斷，爰不再逐一論述
    ，附此說明。
七、據上論結，本件上訴為無理由，依民事訴訟法第449條第1項
    、第78條，判決如主文。
中    華    民    國    97    年    11    月    28    日
                  民事第一庭    審判長法  官   林金村
                                      法  官   張世展
                                      法  官   蘇清恭
上為正本係照原本作成。
本件不得上訴。
中    華    民    國    97    年    11    月    28    日
                                      書記官   李梅菊


司法院資訊處製作；財團法人民間司法改革基金會備份。
